【裁判字號】    97,台上,665
【裁判日期】    970215
【裁判案由】    業務過失致人於死
【裁判全文】
最高法院刑事判決              九十七年度台上字第六六五號
上  訴  人  甲○○
                    樓
選任辯護人  熊梓檳律師
            林堡欽律師
上列上訴人因業務過失致人於死案件，不服台灣高等法院台中分
院中華民國九十六年一月十七日第二審判決（九十三年度上訴字
第一四一號，起訴案號：台灣台中地方法院檢察署八十八年度偵
字第二○三四二號），提起上訴，本院判決如下：
    主  文
上訴駁回。
    理  由
按刑事訴訟法第三百七十七條規定，上訴於第三審法院，非以判
決違背法令為理由，不得為之。是提起第三審上訴，應以原判決
違背法令為理由，係屬法定要件。如果上訴理由書狀並未依據卷
內訴訟資料，具體指摘原判決不適用何種法則或如何適用不當，
或所指摘原判決違法情事，顯與法律規定得為第三審上訴理由之
違法情形，不相適合時，均應認其上訴為違背法律上之程式，予
以駁回。本件原審經審理結果，認為上訴人甲○○業務過失致人
於死犯行明確，因而撤銷第一審關於上訴人部分之科刑判決，改
判依想像競合犯從一重仍論處上訴人從事業務之人，因業務上之
過失致人於死罪刑（處有期徒刑一年八月），已綜核全部卷證資
料，詳加斟酌論斷，敘明其所憑之證據及認定之理由。並就上訴
人否認犯行之供詞及其所辯各語認非可採，予以論述。從形式上
觀察，原判決要無採證認事違背經驗法則、論理法則或理由不備
等違背法令之情形。上訴意旨略以：(一)、原判決事實認定蔡宏文
所設計之三棟建築體之設計規則係民國七十八年五月五日內政部
修正公布之中華民國建築技術規則，原判決理由則記載上開建築
物之設計規範係七十九年中華民國建築技術規則，致事實認定與
理由說明有前後不一致之違誤。(二)、有關「未經申請變更設計重
新就結構系統予以統計後再行加裝八吋牆面及鋁窗」及「未經申
請變更設計擅自加裝非屬結構物件」等施工疏失，應與上訴人無
何關連，原判決竟認定上訴人對此二項施工瑕疵明知且須負責，
是原判決就此責任歸屬之認定，與卷內證據不相適合。(三)、上訴
人所經營之互利營造股份有限公司（下稱互利營造公司）在施工
期間，所有施工過程均經業主、監造建築師之查驗，互利營造公
司在施工期間始終未受警告或糾正，足徵互利營造公司並無偷工
減料之事，此有台中縣政府核准函及歷次鋼筋查驗表可證，原判
決未詳加調查，自有應調查之證據未調查之違誤。上訴人或互利
營造公司對上開建物Ｃ棟之施工並無缺失可言，原判決對此等有
利上訴人之證據資料未予採納，並未於判決理由內敘明其何以不
採之理由，亦有判決不備理由之違誤。況建築物之監造責任，依
法應由建築師及現場工人負責，要與上訴人無關，原判決顯有誤
認。(四)、原判決以上訴人尚有違反商業會計法案件經法院判決有
期徒刑八月為由，認定不能宣告緩刑，但上開判決尚未確定，原
判決在宣告緩刑與否之法律適用上，自屬違法。(五)、行政院公共
工程委員會就本件Ｃ棟建築物倒塌之鑑定報告所指「開放空間」
設計及其因此所形成之「軟層」效應等倒塌原因，並非互利營造
公司所承作，自難以此究責上訴人。(六)、本件建物倒塌原因，實
在屬於不可抗力之九二一大地震天災所致，故系爭建物倒塌造成
人員死亡結果，與上訴人之互利營造公司承攬施工無關，並不具
因果關係，實難令上訴人負業務過失致人於死之刑責。(七)、行政
院公共工程委員會以凌亂現場之照片作為鑑定時所採之卷證資料
，逕行認定上訴人於施工之際有施工瑕疵，是倒果為因之說法，
尚非允洽。況上開鑑定亦僅稱此等缺失會降低系爭建物倒塌之耐
震能力，並未見其將此等缺失列為系爭建物倒塌之原因，故系爭
建物倒塌造成人員傷亡，亦與上訴人之施工缺失無因果關係。(八)
、上訴人雖為互利營造公司之負責人，但僅就公司經營策略及資
金調度等事宜為之，事實上並非營造專業技術之人，故上訴人對
所屬員工有無確實監工及包商是否依工程慣例規則施工等技術性
事項，能否注意或能否預見之可能？不無疑問。原判決未予詳查
，亦有違誤云云。惟查：(一)、建築技術規則建築構造篇於七十九
年間並無任何修正，是原判決理由將七十八年修正公布之年份誤
植為七十九年，雖有微瑕，但顯然於判決無影響，依刑事訴訟法
第三百八十條規定，仍不得執此資為合法之第三審上訴理由。(二)
、原判決就上訴人如何有業務上之過失，業於理由內敘明上訴人
為互利營造公司負責人，實際執行經營互利營造公司業務，對「
台中奇蹟」大樓營造工程，居於營造廠之地位，應負實際承造者
之責任，而屬從事一定業務之人，應注意慎選適任之員工及監督
所屬員工，依規定圖說施工，不得擅自減省工料，上訴人並無不
能注意之情形，明知其公司唯一之專業技師潘文雄不可能傾全心
全力於監造本件工程之情形下，任由潘文雄僱用不具專業常識之
陳炳賢在場監工，而未再僱用其他專業技師指導施工，以此方式
負責興建上開大樓營建工程，顯無法確實監督所屬依設計圖說施
工，致未立即發現施工缺失並予以改正，難辭過失之責。上揭論
斷並無不合，上訴意旨徒以其係互利營造公司之負責人，僅就公
司經營策略及資金調度等事宜為之，非營造專業技術之人，對所
屬員工有無確實監工及包商是否依工程慣例規則施工等技術性事
項，推諉無從注意云云，難認係適法之第三審上訴理由。(三)、原
判決就上訴人之過失與被害人等之死亡間，已於理由內依台灣台
中地方法院檢察署檢察官之勘驗筆錄四份、現場照片一百三十六
紙及結構技師洪己悅所製作之報告書一本，認定上訴人於負責營
造時，就該建築結構鋼筋配筋施工等事項，未注意於箍筋之部分
應依原設計圖設計間距為施工，於接近柱頭部分之箍筋與內箍筋
均未施作、於樑柱交接處未將鋼筋施作彎鉤至支承處以為錨定行
為導致錨定力量不足，且部分箍筋部分位置將箍筋間距增長、部
分箍筋又圍束於主筋之外，另於主筋鋼筋搭接處重疊，使混凝土
無法通過鋼筋間隙，混凝土因而有間隙與蜂巢現象之情，致使所
設計箍筋無法達到圍束主筋並為支承之功能，柱體抗壓軸力大幅
短減，建築物柱體已斷裂且陷入地下一、二樓間，足證其餘未經
勘驗之柱體部分亦有明顯偷工減料之情事。因認上開施工時之缺
失與該建築物之倒塌及被害人等死亡間具有相當因果關係。經核
要無採證認事違背經驗法則、論理法則之情形。(四)、緩刑之宣告
，除應具備法定條件外，並須有可認為以暫不執行刑罰為適當之
情形，始得為之，屬於法院裁判時得依職權自由裁量之事項，不
得以原判決未宣告緩刑指為違背法令。上訴意旨，謂其有邀緩刑
寬典之條件，任意指摘原判決未宣告緩刑，亦非適法。其餘上訴
意旨，就原判決事實欄已明確認定，理由內詳加說明之事項，仍
執陳詞，對事實審法院無違於證據法則之採證認事自由判斷職權
之合法行使，再為單純事實上爭辯，自非合法之第三審上訴理由
。綜上所論，本件上訴人就原判決關於業務過失致人於死部分之
上訴，違背法律上之程式，應予駁回。至原判決認與上訴人所犯
業務過失致人於死罪有想像競合犯裁判上一罪關係之刑法第二百
八十四條第二項前段業務過失傷害罪部分，經核屬刑事訴訟法第
三百七十六條第一款所列不得上訴第三審之罪，與之有想像競合
犯關係之業務過失致人於死重罪部分之上訴，既不合法，自無從
就此輕罪部分併為實體上審判，此部分亦應從程序上予以駁回。
據上論結，應依刑事訴訟法第三百九十五條前段，判決如主文。
中    華    民    國  九十七  年    二    月   十五   日
                      最高法院刑事第六庭
                          審判長法官  張  淳  淙
                                法官  劉  介  民
                                法官  張  春  福
                                法官  蔡  彩  貞
                                法官  林  俊  益
      本件正本證明與原本無異
                                      書  記  官
中    華    民    國  九十七  年    二    月   二十   日
                                                Ａ


司法院資訊處製作；財團法人民間司法改革基金會備份。
